【裁判字號】    89,易緝,232
【裁判日期】    900615
【裁判案由】    詐欺
【裁判全文】
臺灣高雄地方法院刑事判決                          八十九年易緝字第二三二號
    公  訴  人  臺灣高雄地方法院檢察署檢察官
    被      告  戊○○
    選任辯護人  康清敬
右列被告因詐欺案件，經檢察官提起公訴（八十五年度偵字第三○七二號），及移送
併辦（八十五年度偵字第一七一三七號、八十五年度偵字第一七八六三號、八十五年
度偵字第一七九四一號），本院判決如左：
    主  文
戊○○連續意圖為自己不法之所有，以詐術使人將本人之物交付，處有期徒刑陸月，
如易科罰金，以參佰元折算壹日。
    事  實
一、戊○○於民國八十四年九月間，因與他人共同經營之事業倒閉，並無固定收入，
    經濟狀況已陷於窘迫之際，竟意圖為自己不法之所有，基於概括之犯意，以隱瞞
    其資力之方法，連續於下列時地、方式，向乙○○等人詐得後述款項：
（一）八十四年十月一日，參與乙○○所召集每會二萬元，會員連同會首共四十一名
      ，採內標制（即得標會員可取得其他活會所繳付扣除標息之餘額），會期起自
      八十四年十月一日，迄至八十七年四月一日完會之互助會，戊○○於第一會開
      標時隨即於八十四年十一月一日，以新臺幣（下同）五千八百元之標息，標得
      會款共計五十五萬三千八百元，並交付其向己○○所借得，無法兌現之支票共
      十八紙及以其名義簽發之本票，供乙○○擔保，嗣戊○○僅繳付一期會款後，
      即拒不給付予乙○○。
（二）於八十四年十月間許，在高雄縣鳳山市○○○街一四九巷十八號，持其明知屆
      期並無法兌現，且係戊○○向丙○○所借得，付款人為富邦銀行高雄分行，帳
      號為九八二─二號，發票日係八十四年十一月三十日，面額為十萬元，發票人
      係丙○○之支票一紙，佯向丁○○借款十萬元，使丁○○不疑有他，以為戊○○於支票發票日屆至必能兌現所貸得之款項，而允其所請，交付十萬元之借款
      ，惟至發票日後，丁○○提示該支票，惟該支票已因戊○○未依與丙○○所約
      定之內容，將現金匯入上開支票存款帳戶內，業為丙○○向富邦銀行高雄分行
      撤銷付款之委託，使丁○○之債權落空。
（三）於八十四年十二月八日，持其向己○○所借得，付款人為亞太商業銀行博愛分
      行，帳號為五三二─二○號，發票日係八十五年二月八日，面額為十萬元，發
      票人為己○○之支票一紙，向甲○○○借款十萬元，戊○○明知該支票存款帳
      戶內已無存款可供支票兌現票面金額，猶藉訛以屆期必能兌現之方式，使甲○○○相信戊○○於支票發票日時，必能返還借款，而交付十萬元予戊○○，惟
      至發票日後，亦因無法兌現，致甲○○○無法藉該支票獲償。
（四）於八十四年十二月十四日許及十二月底，在高雄市○○區○○路十二之五號，
      復持其前開向丙○○所借得，發票日係八十五年二月十七日，面額為十萬元，
      發票人丙○○之支票一紙，及以其前揭向己○○所借得，發票日分別為八十五
      年一月十六日及八十五年一月二十二日，面額各為五萬元，發票人為己○○之
      支票二紙，向庚○○○及王江繡美，各借款十萬元，戊○○已明知該二個支票
      存款帳戶內已無存款可供支票該票面金額，猶藉訛以該支票屆期必能兌現之方
      式，使庚○○○及王江繡美均認為戊○○於支票發票日時，必能返還借款，而
      不疑有他，均交付十萬元予戊○○，惟至發票日後，亦因無法兌現，致庚○○○及王江繡美無法藉戊○○所交付之支票，取得票面金額。
    戊○○於取得乙○○等人所交付之上開款項後，隨即於八十五年一月間起，避不
    見面，且拒絕透露其聯絡方式，而乙○○等人分別於發票日屆至時，均因無法覓
    得戊○○，始知受騙。
二、案經乙○○、丁○○、甲○○○、庚○○○及王江繡美分別訴請臺灣高雄地方法
    院偵查起訴及移送併辦。
    理  由
一、訊據被告戊○○固坦承確有於右揭時地參加告訴人乙○○所召集之互助會，並於
    標取會款後，僅給付一期會款後皆未清償，及向告訴人丁○○等人分別借款十萬
    元，迄今均未完全清償之事實無訛，惟則矢口否認有任何詐欺犯行，辯稱：伊並
    無詐欺之行為云云，惟查：
（一）被告確有於右揭時地分別以標取會款及借款之方式，取得告訴人乙○○等人所
      交付之款項共九十六萬六千八百元（其中被告標得會款部分，應以二萬元扣除
      被告標息五千八百元，乘以會數減被告所參加一會，即《00000-0000》Ｘ
      40=568000元）之事實，業據告訴人乙○○等人指證歷歷，且核與被告前揭自
      白之情詞相符，並有互助會單一紙，支票共二十三紙、退票理由單三紙及本票
      各一紙在卷可稽，故被告確有積欠告訴人陳吳秀玉等，扣除一期會款金額共九
      十四萬六千八百元之事實應堪認定。
（二）至於被告所持供予告訴人等擔保之支票來源，業據支票所有人己○○到庭證稱
      ：伊並未向告訴人借款，支票請出來後，都是被告在使用，伊並不知情等語（
      見本院八十九年十一月三日及八十五年度偵字第三○七二號偵查卷八十五年三
      月十五日訊問筆錄），而另一支票所有人丙○○則結證稱：被告向伊借得支票
      ，並持所借之支票向告訴人等借款金額，均由被告拿去用，後來支票到期，被
      告說要去臺北籌錢，伊找不到被告，因擔心帳戶內的錢被持票人領走，故撤銷
      付款委託等語（詳見本院八十九年十二月二十七日訊問筆錄），且核與本院向
      富邦商業銀行高雄分行函調其帳戶撤銷付款委託之日期相符（詳見卷附該銀行
      富銀高字第八九二三○號函）足證被告取得己○○及丙○○之支票，於被告持
      向他人作為支付工具時，依約必須由被告存入等同於票面額之款項，始能予持
      票人兌領之事實。
（三）再被告於八十四年十月間參與告訴人乙○○所邀集之互助會，及向告訴人丁○○借款時之經濟情況，參諸被告所陳：伊向丙○○所借得，票載發票日為八十
      四年九月三日以後之支票，因伊沒有錢存入現金以供借得支票提示之用，伊在
      八十四年九月時與朋友經營的企業倒閉，票款都沒辦法付等語，足徵被告於八
      十四年九月間已無固定收入，且其經濟能力已陷於困窘之事實。再被告於上開
      發票日屆至後隨即離家未與告訴人聯絡，訊之為何此故，佐以被告則陳：伊離
      家後未與告訴人聯絡，並知道告訴人在找伊，但因欠太多人錢，覺得對不起父
      母，所以離家北上打工，伊有避債逃避現實之意等語，核與其於告訴人在八十
      五年二月一日提出告訴前即離家之事實相符，被告既於參與互助會之初，標得
      會款及貸得款項之時，財力狀況不佳，且無力依約給付會款及貸得款項，猶隱
      瞞其資力情形，積極參與告訴人乙○○所邀集之互助會，及向告訴人丁○○等
      人借款，並貸得款項，顯見其自始即有為自己不法所有之意圖。被告明知其已
      無法依約清償死會會款及貸款債務，猶藉持向他人所借之支票，交予告訴人收
      受，使告訴人等咸認其必能依約給付，而陷於錯誤，而紛紛給予會款及票面金
      額所能貸得款項，被告於取得告訴人交付之金錢後，隨即於八十五年一月間發
      票日屆至前離家避不見面，致告訴人求償無門，益可徵其係以此詐術，使告訴
      人等陷於錯誤，而交付財物，故被告確有詐欺犯行之事實至為顯然，被告上開
      辯詞，純係臨訟卸責之詞，委無足採，故本件事證明確，被告犯行堪予認定，
      應依法論科。
二、核被告戊○○所為，係犯刑法第三百三十九條第一項之詐欺取財罪。被告上開多
    次犯行，時間緊接，罪名相同，顯係基於概括之犯意為之，為連續犯，應依刑法
    第五十六條之規定，論以一罪，並加重其刑。另公訴人雖未就被告另有向告訴人
    丁○○、庚○○○及王江繡美分別詐得十萬元之犯罪事實提起公訴，惟檢察官就
    犯罪事實一部起訴書，其效力及於全部，本件被告所犯此部分犯行，業經本院前
    開認定屬實，且由公訴人移送併辦到院（八十五年度偵字第一七一三七號、一七
    八六三號、一七九四一號），經核與公訴意旨起訴之犯罪事實部分，具有連續犯
    之裁判上一罪關係，業如前述，本院自應就此起訴效力所及之部分併予審究，附
    此敘明。爰審酌被告以上開詐術，詐得告訴人共九十餘萬元款項，且於犯罪後尚
    未與告訴人乙○○、甲○○○等人達成和解，對告訴人所肇致之危害非輕；惟念
    其已陸續清償告訴人丁○○及庚○○○債務，此有和解書一份存卷可佐，業經告
    訴人庚○○○及丁○○表示無欲訴究之意，並於犯罪後坦承大部分犯行，態度尚
    佳等一切情狀，量處如主文所示之刑，並諭知易科罰金之折算標準，藉資懲儆。
三、按中華民國刑法第四十一條業經立法院於九十年一月四日修正，總統於九十年一
    月十日公布，自九十年一月十二日起施行，雖被告於行為時所犯本件最重本刑為
    五年以下有期徒刑之罪，依修正前刑法第四十一條之規定，並不得因身體、教育
    、職業或家庭之關係，執行顯有困難時，而宣告一元以上、三元以下折算一日之
    易科罰金，惟本案於裁判時刑法第四十一條第一項已就所犯之最重本刑已提高為
    五年以下有期徒刑之罪，而受六月以下有期徒刑或拘役之宣告者，亦得因前開執
    行顯有困難之理由易科罰金，本案被告既所犯最重本刑為五年以下有期徒刑之罪
    ，且經本院量處有期徒刑六月，故依刑法二條第一項前段之規定，自應適用裁判
    時較有利於被告之修正後刑法第四十一條第一項之規定，併此敘明。
四、公訴意旨尚以：被告於八十四年三月間參加告訴人丙○○所召集每會一萬元之互
    助會一會，於翌月即標得會款四十萬元，嗣僅繳納死會會款至八十四年十一月間
    即未續繳，計欠死會會款四十六萬六千元，另於八十四年八月間以需週轉為由，
    向告訴人丙○○詐借金額計一百五十萬元之支票十張，詎被告於取得支票後，隨
    即持向他人調現使用，嗣至發票日屆至時，均未依約將票款存入帳戶內，因而認
    定被告此部分亦涉犯詐欺犯嫌等語，訊據被告則堅決否認有公訴人所指之此部分
    犯罪事實，辯稱：伊與告訴人丙○○是好朋友，且借票之前即互有往來，均有借
    有還，且向告訴人丙○○借得之支票大多已返還等語。經查：被告與告訴人丙○○間之往來情形，質諸告訴人丙○○陳稱：伊會邀被告跟會及借予支票是因與被
    告是好朋友的關係，伊是在八十四年三月十五日起會，被告在第二會標得會款，
    被告於繳交會款至八十四年十二月十五日後即未繳交會款，後來被告父母代償後
    有拿回支票，還剩一百多萬未還，但伊知道被告是缺錢才借票等語，足證被告與
    告訴人丙○○往來之初，係基於有借有還之信任關係，並知悉被告財務狀況已然
    不佳之事實，且被告萌生不法所有意圖之時間，乃起於八十四年九月間生意失敗
    之後，業如前述，已難認其與告訴人在此之前所為之金錢往來，均係出於詐欺一
    端使然。再渠等邀會及借票之後，徵諸被告於標取會款後，仍依約繳交八期之死
    會會款，且事後籌款與持票人和解，並取回向告訴人丙○○所借得之支票，益見
    其並非基於不法所有之意圖，尚難認被告跟會、標會及借得支票之方式，於客觀
    上係出於詐術，自未足因其無法履行債務之結果，遽予反推係其施用詐術及自始
    即有意圖為自己不法所有使然，且本院復查無其他積極證據，足資認定被告確有
    公訴人所指此部分之犯行，惟公訴人既認被告此部分罪嫌，與前開論罪科刑部分
    ，具有連續犯之裁判上一罪關係，故爰不另為無罪之諭知，併此敘明。
據上論斷，應依刑事訴訟法第二百九十九條第一項前段、刑法第二條第一項前段、第
五十六條、第三百三十九條第一項、第四十一條第一項，罰金罰鍰提高標準條例第一
條前段、第二條，判決如主文。
中      華      民      國      九十      年      六      月    十五    日
                                臺灣高雄地方法院刑事第二庭
                                      法  官    李代昌
右正本證明與原本無異。
如不服本判決，應於判決送達後十日內，向本院提出上訴狀。
                                      書記官    吳月華
中      華      民      國      九十      年      六      月    十五    日
附錄本判決論罪科刑適用法條
中華民國刑法第三百三十九條
 (普通詐欺罪)
意圖為自己或第三人不法之所有，以詐術使人將本人或第三人之物交付者
，處五年以下有期徒刑、拘役或科或併科一千元以下罰金。
以前項方法得財產上不法之利益或使第三人得之者，亦同。
前二項之未遂犯罰之。


司法院資訊處製作；財團法人民間司法改革基金會備份。
